【裁判字號】    95,台上,3064
【裁判日期】    950608
【裁判案由】    業務過失致人於死
【裁判全文】
最高法院刑事判決            九十五年度台上字第三０六四號
    上  訴  人  甲  ○起訴書.
                      」）
                        路30.
                乙○○
                        74號.
    共      同
    選任辯護人  張慶宗律師
    上  訴  人  丙○○
                        72號.
    選任辯護人  魏朝煥律師
上列上訴人等因業務過失致人於死案件，不服台灣高等法院台中
分院中華民國九十二年十月二日第二審判決（九十一年度上訴字
第一七一三號，起訴案號：台灣台中地方法院檢察署八十九年度
偵字第一九０七三號），提起上訴，本院判決如下：
    主  文
原判決撤銷，發回台灣高等法院台中分院。
    理  由
本件原判決認定上訴人甲○（起訴書及第一審判決均誤植為王昧
）、乙○○、丙○○及張順添（業於民國九十年十一月十一日死
亡，經第一審判決公訴不受理）等人，共同承接和協建設股份有
限公司（起訴書及第一審判決均誤植為「協和建設股份有限公司
」），擔任董事，均為從事營造建築業務之人。該公司於六十七
年間在台中縣豐原市興建地下一層、地上三層之民有「豐南市場
」，地下層作為汽車停車場、防空避難室，第一層為零售市場、
第二、三層為零售市場及貯藏室，均屬非供人居住之建築物，嗣
因市場無法維持正常經營，上訴人等三人及張順添明知該棟建築
物之用途若要改建為住宅，應先就其各項安全因素加以評估，竟
未預加評估，亦未依規定向台中縣政府工務局建管課申請變更使
用用途，即貿然於七十二年間，將二、三樓之水泥攤位拆除，以
四吋磚（十一公分之半磚）搭建隔間牆，予以隔間，改建為二樓
及三樓每層各十戶之公寓住宅，就所設隔間磚牆之安全性未加顧
慮，部分柱子位在隔間牆之內側，部分隔間牆中間未有柱子加以
支撐。改建完成後，對外出售予沈金益、張德鏞、邱明洲及池月
霞、李銀福等人居住。嗣於八十八年九月二十一日上午一時四十
七分發生「集集大地震」，該棟建物一樓結構體因地震陷落壓擠
至地下室塌毀，二、三樓隔間牆亦因中間未有柱子加以支撐而倒
塌，二樓住戶即被害人黃美禎遭隔間牆倒塌壓傷，因而內臟出血
致死，另被害人黃美菱則受有右側鎖骨骨折、左側胸部挫傷併血
胸、氣胸傷害等情。因而撤銷第一審關於上訴人等三人之科刑判
決，改判依想像競合犯業務過失致人於死罪及業務過失傷害罪，
從一重仍均論處上訴人等三人因業務上之過失致人於死罪刑（丙
○○並諭知緩刑）。固非無見。
惟查：(一)、證據之取捨及事實之認定，雖屬事實審法院自由判斷
之職權，但此項職權之行使，仍應受經驗法則及論理法則之支配
，始為適法。又行為時建築法第九條第三款規定：「改建：將建
築物之一部分拆除，於原建築基地範圍內改造，而不增高或擴大
面積者。」同法條第四款規定：「修建：建築物之基礎樑柱、承
重牆壁、樓地板、屋架或屋頂，其中任何一種有過半之修理或變
更者。」就文義以觀，此改建，當指將基地上原建築物整體之某
一部分予以拆除後再行改造；而就其款次排列以言，應認其動工
之程度較諸修建為大，非一般所謂室內裝潢修繕可比，亦即一般
之室內修繕，非在行為時建築法所規範之「改建」範圍之內。台
中縣政府九十年七月二日九十府工建字第一五六七七八號函說明
二所載：「有關『室內裝修管理辦法』，係於民國八十五年五月
二十九日由內政部配合『建築法』於民國八十四年八月二日總統
令修正增訂第七十七條之二規定，以台八五內營字第八五七二六
七六號函發布。之前（如七十二年）於建築技術規則規定情形，
僅係建築設計構造編第八十八條『內部裝修限制』之設計，對於
領得使用執照後，對於建築物內之室內裝修隔間並無申請之規定
」（見第一審卷第一宗第一五一頁）即本斯旨。再違反法規性命
令應遵守之義務規定，固應受行政罰，但行為人是否因此應負刑
事責任，仍應就其行為是否該當於犯罪構成要件而為觀察，不容
混淆。原判決事實認定上訴人等三人「未依規定向台中縣政府工
務局建管課申請變更使用用途（按指將公用市場變更為私人住宅
），即貿然於民國七十二年間，將豐南市場二樓及三樓之水泥攤
位拆除，以四吋磚（十一公分之半磚）搭建隔間牆，隔間改建為
二樓及三樓每層各十戶之公寓住宅，……於改建完成後，對外出
售……嗣於八十八年九月二十一日……發生『集集大地震』，…
…二樓住戶黃美禎遭隔間牆倒塌壓傷，因而內臟出血致死，黃美
菱則受有右側鎖骨骨折、左側胸部挫傷併血胸、氣胸等傷害」（
見原判決第三頁第一至十行），理由一－(3)並引據上揭建築法第
九條第三款規定及同法第七十三條後段規定：「建築物非經領得
變更使用執照，不得變更其使用。」第七十四條規定：「申請變
更使用執照，應具備申請書，並檢附左列各件：一建築物之原使
用執照。二變更用途之說明書。三變更供公眾使用者，其結構計
算書及建築物設備圖說。」作為認定上訴人等三人違反法規性命
令之法源依據，復說明其等「將豐南市場二、三樓之水泥攤位拆
除，以磚塊施作隔間牆，隔間成為公寓住宅，自屬改建無疑，將
市場變更為住家使用，依法亦須經領得變更使用執照，始得變更
其使用」，另謂上揭台中縣政府函「核與前揭建築法規定之情形
不符，尚不得資為有利於被告之認定」（見原判決第五頁倒數第
一行至第七頁第一行）。是關於拆除攤位，再予砌牆隔間，原判
決認定為「改建」，是否符合行為時建築法之規定？已非無疑。
且依行為時建築技術規則第十七條規定，市場建築物之活載量為
每一平方公尺四百公斤，較諸一般住宅建築物活載量每一平方公
尺二百公斤之標準為高（見原審卷第六十二頁），台灣省建築師
公會台中縣辦事處九十年六月二十八日台建師中縣字第０九五號
函指稱：「內部隔間，理論上其荷重有改變建物結構系統，（但
）因一般影響不大、計算不易，因而ＲＣ（按指鋼筋混凝土）造
建築物一般在結構分析實務上，僅考慮隔間牆載重，於ＲＣ構架
系統應力分析時，未考慮隔間牆對構架之影響。故實務分析上，
內部隔間尚無改變建物結構系統」（見第一審卷第一宗第一四六
頁），結構技師王瑋傑亦證稱上訴人等將攤位拆除，改以隔間牆
結果，於建築物之活載量「應該沒有增加多少，或超過多少，也
還沒有超出法令容許範圍」（見原審卷第一二六頁）。則上訴人
等縱未依法申准變更用途，依行為時建築法第九十條規定，固應
受行政罰鍰，並「勒令停止使用。得以補辦手續者，令其限期補
辦手續；其有第五十八條所定各款情事之一者，得勒令其修改或
限期拆除；必要時，並得強制拆除之」，是上訴人等三人之違規
變更用途，究屬得以補辦手續者？或應予勒令修改、拆除者？攸
關上訴人等三人違反此法規性命令之違法程度是否該當於刑事犯
罪構成要件行為事實，於上訴人等三人之利益有重大關係，原審
未遑查明，遽行認定為過失原因之一，是否符合經驗法則及論理
法則？猶有慎酌之餘地，且有應於審判期日調查之證據而未予調
查之違失。(二)、科刑之判決書，須將認定之犯罪事實詳記於事實
欄，然後於理由內逐一說明其憑以認定之證據，使事實與理由兩
相一致，方為合法，倘理由欄內之記載前後齟齬，按諸刑事訴訟
法第三百七十九條第十四款後段規定，要屬判決理由矛盾之當然
違背法令。原判決事實認定上訴人等「就所設隔間磚牆之安全性
未加顧慮，部分柱子位在隔間牆之內側，部分隔間牆中間未有柱
子加以支撐」（見原判決第三頁第四、五行），亦為其等應負過
失責任之原因；乃其理由一－(2)內，先說明係依憑國立中央大學
土木工程學系（下稱中央大學）之鑑定意見而為認定（見原判決
第五頁倒數第七至九行），復於理由一－(5)內，引據行為時建築
技術規則第一百四十二條第四項規定：牆頂如有鋼筋混凝土過樑
，無樓版時，牆身長度延至過樑橫向強度能以承受橫力之最大長
度，如未計算，不得超過六公尺，有樓版時，牆身長度不受限制
。認定上揭中央大學鑑定意見所謂「二、三樓之隔間牆，以四吋
磚搭建，磚牆長度過長，部分隔間超出規定長度……，亦為二、
三樓隔間牆倒塌之主要原因之一」，要與上揭規定不符，「尚難
遽予採為論罪科刑之依據」（見原判決第八頁第二至六行、第九
頁第一至五行），不無採證前後矛盾之情形。乃竟又謂：「所設
隔間磚牆之安全未加顧慮，部分柱子位在隔間牆之內側，部分隔
間牆中間未有柱子加以支撐，一旦發生強烈地震，中間未有柱子
支撐之隔間牆將難免倒塌……此一危險性當為一般人所明知」（
見原判決第九頁第八至十一行），資為認定上訴人等三人應負過
失責任之論據。然則其所謂「部分柱子位在隔間牆內側」、「部
分隔間牆中間未有柱子加以支撐」者，實係引自上揭中央大學鑑
定意見，甚且將後句之「部分隔間牆」與「中間未有柱子加以支
撐」之間原有文字「超出規定長度（三十〤十一cm＝三．三公尺
）」，及其後另有文字「明顯不符建築技術之規定標準」，故予
刪略（見第一審卷第一一一、一一二頁），益見其採證標準不一
，且既因該鑑定意見與行為時建築技術規則第一百四十二條第四
項末段規定不符，而不予採納，乃逕轉為「此一危險當為一般人
所明知」，似又依據經驗法則以作認定，卻未敘明如何依照吾人
日常生活經驗所得而客觀存在之定則觀察判斷，當亦有判決理由
不備之違失。(三)、依刑事訴訟法第三百十條第二款規定，有罪之
判決書，應於理由內，記載其對於被告有利之證據不採納之理由
，否則即有判決不載理由之違法。本件建築物之倒塌原因，據台
灣省建築師公會鑑定分析結果，認為可歸納為三大類，即地震外
力、基地特性及建物本身體質。其中，地震外力已超出建物營建
時之法規標準，而基地位在車籠埔斷層帶附近，早期為河川地所
形成，地質不良、不穩定。至建物本身體質則為：「(1)、民有豐
南零售市場於六十七年申請建造，當時之建築技術規則建築構造
編有關耐震設計，迄今亦（按似為「已」之誤繕）有數度重大改
變，當時法令較為寬鬆。(2)、完工後，該零售市場無法維持正常
經營，經當事人（按指上訴人等）增建磚牆，改為住宅，二樓十
戶，三樓十戶。(3)、住戶進住後，配合其居住需求，加建鐵架屋
，其中有二處供人居住使用，並增設相關水塔，進而於屋頂增設
菜圃，種植蔬菜。(4)、本工程於民國六十八年完工，使用已有二
十年，於震災後，檢視其使用情況，對於建築物之維護不甚良好
，使混凝土有中性化之現象，相對亦影響其混凝土應有強度與耐
震能力。」（見外附證物），姑不論其中上訴人等三人增建磚牆
，改為住宅部分，其建築物構造之活載量「應還在法令所容許之
範圍」，業據鑑定技師王瑋傑供明，有如前述，似謂上訴人等三
人之行為，尚非造成建物倒塌之原因，縱純以該書面鑑定為據，
似仍謂上訴人等三人之行為，僅為該建築物倒塌之諸多原因之一
，且關聯性有限，過失程度非重，凡此皆屬有利於上訴人等之證
據，原審既摒棄不用，卻未於判決內說明其理由，同有判決不備
理由之違法。(四)、與待證事實有關之證據，雖經調查，而尚未完
全明瞭者，要與未經調查無異，遽行判決，應認有證據調查職責
未盡之違失，自足構成撤銷之原因。丙○○於歷審中，迭次否認
其在偵查中供承有不定時至施工現場之事，堅稱此部分偵查筆錄
紀錄不實，乃原判決逕將該偵查筆錄採為認定丙○○犯罪之證據
，而未依其聲請，勘驗該偵訊錄音帶，以查明實情，自應認有證
據調查職責未盡之違法。以上，或為上訴意旨所指摘，或屬本院
得依職權調查之事項，應認原判決具有撤銷發回更審之原因。
據上論結，應依刑事訴訟法第三百九十七條、第四百零一條，判
決如主文。
中    華    民    國  九十五  年    六    月    八    日
                      最高法院刑事第八庭
                          審判長法官  張  淳  淙
                                法官  張  春  福
                                法官  呂  丹  玉
                                法官  洪  昌  宏
                                法官  蔡  彩  貞
      本件正本證明與原本無異
                                      書  記  官
中    華    民    國  九十五  年    六    月   十二   日
                                                      Ｋ


司法院資訊處製作；財團法人民間司法改革基金會備份。
